臺灣高等法院臺中分院刑事判決　　　　　　　　　九十三年度上訴字第一三八三號
　　上　訴　人
　　即 自 訴人　麒發建設股份有限公司
　　代　表　人　甲○○
　　自訴代理人　乙○○
　　上　訴　人
　　即　被　告　庚○○
　　選任辯護人　蕭文濱
右上訴人等因被告偽造文書案件，不服臺灣臺中地方法院九十二年度自字第七七五
號中華民國九十三年八月二日第一審判決），提起上訴，本院判決如左：
    主      文
原判決撤銷。
庚○○連續行使偽造私文書，足以生損害於他人，處有期徒刑拾月。
    事      實
一、庚○○有竊佔、賭博前科，最近一次係於民國（下同）七十六年間因賭博案件，
    經本院判處有期徒刑三月，併科罰金二萬元確定，於七十六年十月九日執行完畢
    （未構成累犯），仍不知悔悟。其於八十七年間為麒發建設股份有限公司（下稱
    麒發公司）之副總經理，奉命負責經手該公司之麒發金寶華廈預售屋承購戶之訂
    約及收取房屋分期款事宜，而持有該公司及代表人甲○○之印章各一顆。詎其竟
    未經麒發公司及其代表人甲○○之同意，盜用上開印章為下列偽造文書行為：
（一）基於概括犯意，先於八十七年二月十七日，因被告借用福將營造有限公司（下
      稱福將公司）名義興建臺中市○○路高英洲、張恭耀新建房屋需向中來工業股
      份有限公司（下稱中來公司）購買混凝土，而與中來公司之課長辛○○訂立混
      凝土買賣合約，因辛○○要求須以殷實廠商為保證人，庚○○遂在福將公司與
      中來公司之混凝土買賣合約（下稱混凝土合約內載混凝土六十m3、單價九四○
      元，一五○○m3、單價一一○○元，價款共0000000元）之連帶保證人
      欄內盜蓋「麒發公司」及「甲○○」之印章，表明為購買人福將公司擔任連帶
      保證人之意，再持之交付予福將公司轉交予中來公司而行使之，足以生損害於
      麒發公司及甲○○。
（二）再承前概括犯意，於八十七年九月八日，因被告借用建鎰營造有限公司（下稱
      建鎰公司）承包麒發金寶華廈及臺中市○○路房屋之工程，須再委託勝權工程
      公司（實係勝權工程行）承攬上開工程之泥作工程，庚○○即擅自以麒發公司
      之名義，任建鎰公司之保證人，在建鎰公司與勝權工程行訂定之工程承攬合約
      書（下稱泥作合約，合約總價新台幣三千○一十萬一千五百五十元）「甲方（
      指建鎰公司）保證廠商」欄內盜蓋「麒發公司」及「甲○○」之印章，表明麒
      發公司為定作人建鎰公司擔任連帶保證人之意，再持之交付予勝權工程行，足
      以生損害於麒發公司及甲○○。
二、案經麒發公司提起自訴。
    理      由
一、選任辯護人雖認本件混凝土合約書、泥作工程承攬合約書及印信交接單之書證均
    係偽造而無證據能力，又證人高英洲係傳聞證據云云，惟查，本件混凝土合約書
    、泥作工程承攬合約書所表徵之契約確係存在，亦據證人即中來公司承辦人辛○○、證人即勝權工程行林麗香分別證述在卷，是上開契約並非偽造，自有證據能
    力；另本件印信交接單係屬真正，其上庚○○之簽名亦係被告所親筆簽寫，有法
    務部調查局鑑定通知書在卷可佐（本院卷一第二三八頁），是該印信交接單亦非
    偽造，亦有證據能力。再證人高英洲既經本院傳訊並依法具結，所述自有證據能
    力，先行敘明。
二、訊據被告庚○○矢口否認右揭偽造、行使偽造私文書犯行，辯稱：於任職期間未
    保管麒發公司大印及甲○○印章；八十七年二月十七日福將向中來買混凝土之合
    約書及八十七年九月八日建鎰公司與勝權工程行的泥作契約，其上麒發公司之大
    小章（指麒發公司印文及甲○○印文）都不是我蓋的。自訴人誣指被告犯罪。印
    信交接單上之簽名不是我簽的云云，惟查：
（一）查印信交接單確係被告簽名，其上被告交接之麒發公司及甲○○印章係由自訴
      代表人甲○○於八十四年、八十五年間交予被告保管使用，亦據證人即自訴代
      表人甲○○供稱：客人買房子要簽契約，就由被告帶這組印章去簽約，當時只
      有戊○○在場。八十四年到八十八年印信交接，第三組印信都是由庚○○保管
      ，這段時間，沒有其他人使用這組印章。‧‧‧當初印信交給庚○○，有指定
      用途。是被告向我要求的，他說要訂買房子的合約，要我給他一組印章，所以
      只能限於買賣契約及收款等語（見原審卷一第四四、二○八、二一三頁），及
      證人戊○○亦證稱：印信交接單上庚○○所保管的大小章是庚○○提出，由我
      交給高源興。其上庚○○簽名是庚○○簽的。庚○○保管的這套大小章，是甲○○在八十五年六、七月間在五權西路九十七號辦公室交給他的，當時有我、
      甲○○、庚○○在場。平常被告使用這組印章是被告自己在保管。被告持有的
      那組印章只能銷售訂約等語（同院卷一第一八八、一八九、一九六、一九八頁
      ），且供稱：甲○○說這套印章是雙子星預售屋向客人訂約收款用，作成這份
      印信交接單時，高源興、我、庚○○在場。我們三人在辦公室，我把交接單簽
      名，交給庚○○，庚○○簽完後，就交給高源興。是印章交出同時簽名。是在
      臺中市○○○路二七○號二一樓等語（同院卷一第一八九至一九二頁），證人
      戊○○於同院另案審理時亦證稱：印信交接單是庚○○要離職時交回來，我們
      要交給高副理，這是他交回來的沒錯，之前都是蔡副總在保管使用；交接單是
      我拿給他的等語（同院九十年度自字第六二二號案件九十一年一月二十九日審
      理筆錄，同院卷一第二三一頁），雖證人戊○○就印信交接單之時間，於該案
      中係證稱係「庚○○離職時」云云，惟此顯係時間上之誤記，自難以之遽認證
      人戊○○所述不實；再據證人高源興供稱：印信交接單所記載的內容是真實的
      。上面所記載庚○○保管的第三組印信，庚○○有當場交出來，上面「庚○○
      」的簽字是庚○○所簽。交接單是戊○○拿給庚○○簽的等語（同院卷一第二
      ○○頁），互核大致相符，復參以印信交接單上「庚○○」之簽名與被告庚○○親筆簽名之字跡經送法務部調查局鑑定結果，經特徵比對、歸納比對、重疊
      比對結果，筆劃特徵相同，有法務部調查局九十三年二月二十日調科貳字第○
      九三○○○六五六二○號鑑定通知書可佐（同院卷一第三二八頁），是自訴代
      表人甲○○、證人戊○○所述自堪採信，印信交接單上被告所交接之麒發公司
      及甲○○印文之印章確係被告自八十四、八十五年間即取得保管使用，且於八
      十八年六月九日交接前均由其保管使用，被告辯稱：未保管麒發公司大印及甲○○印章；又印信交接單上簽名不是我簽的；要看正本，看影本沒辦法想出來
      云云（本院卷一第一四四頁），顯非可採，合先敘明。
（二）本件混凝土合約及泥作工程承攬合約上之「麒發公司」及「甲○○」之印文，
      確係被告所蓋印，其中就混凝土合約部分，依證人即中來公司承辦混凝土契約
      之人員辛○○證稱：這份合約是我事先蓋好合約，我拿到合約書上所載的工地
      ，放在那邊。上面麒發公司跟甲○○印章是何人蓋的我不清楚。這筆交易我和
  庚○○談的。討價也是和庚○○商談。庚○○是同業介紹的，我只是跟他談工
      程名稱、價格及數量等語（同院卷二第六至八頁）。其又於本院證稱：雖然有
      書立合約書但不一定施工，例如有時是以甲公司名義訂立合約書，但後來有可
      能是由乙公司來施作，本件是福將公司沒有做，後來改由利全營造公司來施作
      ，就是我們開發票給他們的那家公司（見本卷一第九十八頁）。又稱：時間已
      經過那麼久，但我記得那是拿回去蓋的。因為被告我不是很熟，是經由介紹認
      識的，所以我必須請被告找連帶保證人，麒發公司我認為他們公司的財物是沒
      有問題，我有信心，因為保證人是對我們供應公司的保障，我認為是ＯＫ的，
      當時拿回來就有看到承包商跟連帶保證廠商的這個章；經訊以：被告並不是福
      將公司的負責人，你們中來公司為何會跟被告訂立混凝土合約？答稱：因為有
      可能被告是向福將借牌的關係（見本卷一第一○五頁）。證人丁○○亦證稱：
      我不知道混凝土向誰購買的，當初全部包給利全營造公司。當初是被告介紹的
      。大部份是他與利全接洽，因為利全我不認識（見本卷一第九十九頁）。則被
      告既持有交接印信單上所列交接之麒發公司及甲○○印章，已如前述，又以肉
      眼辨識，其上印文亦與混凝土合約之印文相符，被告復係實際與中來公司承辦
      人辛○○商談合約之人，嗣福將公司並未向中來公司買貨，而由利全公司向中
      來公司買貨，用之於大智路工程，而利全公司又係由被告接洽。故該大智路工
      程之混凝土買賣、訂約，甚至買受人由福將公司轉為利全公司，均由被告所主
      導，已甚為明顯。則自訴人指訴本件混凝土合約上麒發公司及甲○○之印文係
      被告所蓋印等情，應堪採信。
（三）再本件泥作工程承攬合約部分，依證人即勝權工程行負責人林麗香亦證稱：泥
      作工程承攬合約的正本在麒發公司，是我先生交給麒發公司的，何時我忘了，
      因為營造公司沒有付款，麒發公司出面說要提出合約才可以請款等語（原審卷
      一第二一四頁），再證人張文星亦於警詢表明該契約係其所簽訂之事（原審卷
      二第九三頁），足見該契約確係真實存在；又被告對本件泥作工程承攬合約內
      容係其書寫之事亦自承在卷（原審卷一第一四五頁），且佐以本件泥作工程承
      攬合約之工程標的有二，即麒發金寶華廈及大智路工程，而建鎰公司既未承攬
      大智路房屋新建工程，何須為該工程與勝權工程行訂立泥作契約？再高英洲、
      張恭耀所有之大智路房屋新建工程之混凝土合約，亦係實際係由被告出面洽談
      ，已如前述，顯見被告對本件混凝土合約、泥作工程承攬契約均著力甚深，故
      只有被告須將麒發金寶華廈工程與大智路工程之工程承攬合約訂在一起；次查
      ，麒發公司與福將公司及建鎰公司非親非故，殊不必為該二公司作保證人。再
      查，勝權工程行之泥作工程承攬合約上甲方保證廠商之麒發公司印文經送法務
      部調查局鑑驗結果，與印信交接單被告所交接之麒發公司印文相符，有法務部
      調查局九十三年五月二十一日調科貳字第○九三○○一九九三二○號鑑定通知
      書可佐（原審卷二第一五七頁），則被告既於八十四年至八十八年六月九日間
      ，有保管持有印信交接單上交接之麒發公司及甲○○印文，已如前述，而泥作
      工程承攬合約上之麒發公司印文又與印信交接單上之印文相符，倘本件泥作工
      程承攬合約上麒發公司印文非被告所蓋，何以其上會有被告所保管之麒發公司
      印章之印文？自訴人指訴本件泥作工程承攬合約上麒發公司及甲○○之印文確
      係被告所蓋印，被告係向建鎰公司借牌等情，亦堪採信。
（四）再查，被告係麒發公司之副總經理，惟其無以麒發公司任他人保證人之職權，
      亦據被告於本院自承在卷（原審卷一第四三頁），核與證人即自訴人之代表人
      甲○○所述：以麒發公司任保證人非被告職權。被告使用麒發公司的大小章擔
      任保證人也沒有經過我的同意等語相符（原審卷一第四三頁），復有福將公司
      與中來公司之混凝土合約影本（原審卷一第五頁）、建鎰公司與勝權工程行之
      工程承攬合約書正本（原審卷一第六至十二頁）及印信交接單（原審卷一第十
      三頁）在卷可佐，則被告無權以麒發公司任他人之保證人，猶未經授權，擅自
      在本件混凝土契約及泥作工程承攬合約上，蓋用其負責保管持有之麒發公司及
      負責人甲○○之印章，而以麒發公司名義分別為福將公司及建鎰公司任保證人
      ，再持之交予福將公司、建鎰公司，使麒發公司負連帶保證人責任林麗香亦於
      原審證稱，因為營造公司沒有付款，麒發公司出面說要提出合約才可以請款，
      自訴人代表人亦供稱，其公司也損失好幾千萬。自足以生損害於麒發公司及甲○○亦明。
（五）至證人即建鎰公司負責人己○○雖證稱：本件泥作契約其上麒發公司大小章，
      是甲○○董事長蓋的，何時蓋的我忘了，是跟勝權公司訂約以後才蓋的‧‧‧
      ‧‧甲方保證廠商的大小章是本契約甲乙雙方簽好後，才蓋的云云（原審卷二
      第一三三頁），惟查，本件泥作工程承攬合約上甲方保證廠商之印文係被告所
      負責保管印章之印文，已如前述，則自訴人之代表人甲○○如何取得被告所負
      責保管之印章蓋用？證人己○○所述，已有可疑；且查，自訴人公司已就麒發
      金寶華廈工地之工程由建鎰公司承包，其豈有可能再為建鎰公司與勝權公司所
      訂之泥作工程做保證人之理，是證人己○○所證均非可採。次查，建鎰公司就
      麒發金寶華廈工地重要之工程發包、工地管理、工程款代墊款事項，早於八十
      七年三月十九日即約定由陳鳳玉（係下述利昇公司之董事，見本卷一第一○○
      頁）承攬處理，之後，陳鳳玉徵得建鎰公司同意，將上開承攬契約讓與被告之
      妻丙○○經營之利昇房屋仲介有限公司（下稱利昇公司），利昇公司並於八十
      七年十月十五日與建鎰公司重新簽訂內容相同之工程管理合約書，由利昇公司
      全權處理麒發金寶華廈新建工程之工程發包、工地管理、工程代墊款及工程配
      合款事宜等情，業據利昇公司於原審法院九十年度重訴字第一二○號民事案件
      中主張甚詳，並有該案民事判決及契約書在卷可佐（原審卷二第一五○至一五
      九頁），已足證明麒發金寶華廈工程自八十七年三月十九日起實際由陳鳳玉承
      攬處理麒發金寶華廈之營造工程之工程發包、工地管理、工程款代墊等重要事
      宜，建鎰公司負責人己○○自無須再親自於八十七年九月八日以建鎰公司名義
      出面與勝權工程行訂定本件泥作工程承攬契約，亦無須由己○○出面請甲○○
      蓋麒發公司大小章為保證，再參以本件契約內容確係由被告親筆書立，已如前
      述，其上合約內容文字如工程地點、範圍、合約總價、付款辦法、保險及其他
      約定，均屬繁瑣，且十分重要，被告如非實際合約人，自無須親自書立，而己○○就上開合約之重要部分，既未親自出面擬定，豈有捨重就輕，就保證人部
      分親自出面，故本件泥作工程承攬契約應係由被告借用建鎰公司名義與勝權工
      程行簽訂本件泥作承攬契約，並非己○○親自訂定本件泥作工程承攬契約，從
      而己○○亦無要求甲○○任本件泥作契約之保證廠商之必要，是證人己○○所
      證均非可採。被告雖再辯稱：本件契約非其所蓋用云云，亦非可採；選任辯護
      人雖辯稱：證人高源興、戊○○證述不一，顯非可採云云，然查，人之記憶及
      陳述有不完全之處，證人戊○○就本件被告所保管之麒發公司及甲○○印章，
      係甲○○於八十四、八十五年間所交付被告乙節，所述相符，至證人戊○○就
      印信交接單之時間一度證述係「被告離職時」所為，而非證述「係八十八年六
      月九日」所為，顯一時記憶不完全而對時間為大致上之陳述，自難因之即認為
      其所述均非可採；再證人高源興與自訴人之代表人甲○○就本件契約係如何取
      得乙節，雖證述不一，惟本件混凝土契約及泥作契約均非偽造，而係有該契約
      存在，業據證人辛○○、林麗香、張文星證述在卷，則麒發公司如何取得本件
      混凝土契約及泥作契約，亦無礙於上開契約真正之事實，自不能以證人高源興
      、甲○○對此節陳述不一，遽即推定上開契約均係偽造，及證人高源興、甲○○就本件其他關鍵事實即甲○○有委託被告保管印章及被告有為印信交接之事
      ，均非可採，是被告所辯不足採信，及選任辯護人所認顯係有誤；選任辯護人
      再聲請中來公司應檢送與福將公司之發票、出貨單及結帳單乙節，查中來公司
      與福將公司間確有本件混凝土契約存在，已如前述，而辛○○已到庭證稱，中
      來公司後來將貨交與利全公司如上，並有中來公司寄交本院之買受人利全公司
      發票四張在本卷一第四十八、九頁可按，故殊不能因福將公司未開發票給中來
      公司而認中來公司與福將公司之混凝土契約不存在。
 (六）本件事證已明，自訴代理人在原審聲請傳喚證人即中來公司徐順良、證人即勝
      權工程行張文星部分，及證人彭貴淋，因證人徐順良業已於原審證稱：本件承
      辦業務的是辛○○，不是我，我只是負責業務簽合約書回來，我是主管要蓋章
      ，我對這件本身不清楚等語（原審卷一第三○四頁），是證人徐順良既對混凝
      土契約之簽約過程並不了解，核無傳喚必要；再證人張文星因罹患舌癌，不能
      言語，已以書狀及經警全程錄影以筆談製作警詢，表明除該契約確係其簽署外
      ，其對該契約之相關情節均不復記憶，有診斷證明書、警詢筆錄、張文星信函
      可佐，另彭貴淋雖經傳未到，然辛○○已証稱其係與被告訂約，是徐順良並無
      傳喚之必要，而彭貴淋則無庸強使到庭，均附此敘明。又被告雖於本院請求傳
      訊證人徐順良，及法務部調查局就「印信交接單簽名」之鑑定人，及命自訴人
      提出「印信交接單」與原審九十二年十一月十三日聲請調查證據狀自證四麒發
      公司函稿等文件原本，被告於原審當庭書寫字跡，送往刑事警察局，鑑定該「
      印信交接單」上「庚○○」字跡是否為真正。然查，徐順良之不必傳訊，已論
      述如上，茲不贅述，又本件鑑定已甚為明確，故既無庸傳訊鑑定人，亦不必為
      上開文書之提出、調取與鑑定。併此敘明。綜上所述，事證明確，被告右揭行
      使偽造私文書犯行堪予認定。
三、核被告所為，係犯刑法第二百十六條、第二百十條之行使偽造私文書罪。被告盜
    用麒發公司及甲○○之印章，所犯之盜用印章、偽造私文書之低度行為，應為行
    使偽造私文書之高度行為所吸收，不另論罪。被告先後二次行使偽造私文書犯行
    ，時間緊接，所犯構成要件相同，顯係基於概括犯意反覆為之，為連續犯，論以
    一罪，並加重其刑。原審予以論罪科刑，故非無見。惟查，自訴人於原審有請求
    傳訊彭貴淋，原審傳而未到，竟未加敘明何以不需強使到庭，又原審未審認被告
    犯罪行為所訂保證之契約金額，又如何認定被告犯罪所生之危險，以為科刑之標
    準，且犯罪後之態度，為刑法第五十七條所定量刑標準，被告犯罪後一直飾詞卸
    責，態度不佳，原審量刑卻未斟酌及此，均有未當。被告上訴，否認犯罪，雖無
    理由：然自訴人上訴意旨執此指摘原審判決不當，顯有理由。自應由本院予以撤
    銷改判。爰審酌被告係麒發公司之副總經理，明知自己未經授權，並無以麒發公
    司及甲○○之名義任他人連帶保證人之權利，仍盜用上開印章於契約書，使麒發
    公司負新台幣三千餘萬元之連帶保證人之責任，犯罪所生之危險甚大，犯罪手段
    奸巧，犯罪後飾詞卸責，毫無悔意，態度不佳等一切情狀，量處如主文第二項所
    示之刑。本件混凝土合約「連帶保證人」欄上之「麒發建設股份有限公司」及「
    甲○○」印文各一枚，及本件泥作合約上之第一頁、第五頁之「麒發建設股份有
    限公司」印文一枚、「甲○○」印文三枚，雖係被告盜用，惟並非偽造，自不予
    宣告沒收，附此敘明。
據上論斷，應依刑事訴訟法第三百六十九條第一項、第三百六十四條、第二百九十九
條第一項前段，刑法第五十六條、第二百十六條、第二百十條，罰金罰鍰提高標準條
例第一條前段，判決如主文。
中      華      民      國      九十四     年     五      月   二十四   日
                                臺灣高等法院臺中分院刑事第七庭
                                      審判長法官  林  榮  龍
                                            法  官  許  秀  芬
                                            法  官  黃  日  隆
右正本證明與原本無異。
如不服本判決應於收受送達後十日內向本院提出上訴書狀，其未敘述上訴之理由者並
得於提起上訴後十日內向本院補提理由書（均須按他造當事人之人數附繕本）。
                                            書記官  陳  三  軫
中      華      民      國      九十四     年     五      月   二十五   日
                                                                        Ｒ
